臺灣臺南地方法院刑事判決　　　　　　　　98年度自字第15號
自　訴　人　林茂成
　　　　　　劉雪辱
　　　　　　劉朝銘
　　　　　　劉朝欽
前列四人共　林文凱律師
同 代理 人　蘇芳儀律師
被　　　告　蕭仲志
　　　　　　張重國
　　　　　　吳碧英
前三人共同　江信賢律師
選任辯護人　曾靖雯律師
　　　　　　蕭立俊律師
上列被告等因侵占等案件，經自訴人提起自訴，本院判決如下：
    主  文
本件自訴不受理。
    理  由
一、自訴意旨略以：(一)被告蕭仲志任勤豐鋁業股份有限公司（下
    稱勤豐公司）常務董事，為該公司之實際負責人，直接且完
    全掌控該公司之財務、營運及人事。95年11月，被告蕭仲志
    召集勤豐公司主要股東，表示公司財務缺口巨大，已瀕臨破
    產邊緣。蕭仲志於96年2月10日招開臨時股東會，藉口為籌
    措資金以供勤豐公司償還鉅額借貸，提出出售勤豐公司台南
    廠廠房之計畫，實際上，其早於同年2月8日(召開臨時股東
    會之前)即在未知會公司股東的情況下，私自將系爭房地過
    戶予其妻舅即被告張重國，後於同年5月25日再將系爭地過
    戶予被告蕭仲志完全掌控並擔任董事之虎標鋁業股份有限公
    司(下稱虎標公司)。其2月10日雖召開臨時股東會，表示將
    出讓廠房乙事，但卻以出賣廠房籌措資金為由矇騙股東，實
    則，自始至終勤豐公司並未因出讓系爭廠房而取得任何資金
    挹注，其身為公司負責人代里勤豐公司出讓廠房，卻未收取
    任何代價，而令勤豐公司平白喪失其最主要之資產，結果遭
    致勤豐公司財務更陷於困難。(二)該數筆遭被告等共謀侵占之
    土地及房屋價值不斐，雖未經專業鑑定確認確切價值，但據
    信其價值遠超過其上所設定之最高限額抵押權一億四千四百
    萬元，自訴人所據以評估其價值之標準如下，僅供鈞院酌參
    認定:(1)勤豐公司購買營運所在之土地後，土地已有增值，
    此由公告地價之漲幅可知。查93年勤豐公司所在地共分三地
    號，就自訴人所知，單以仁德鄉○○○段0000-0000地號計
    算，93年公告地價為每平方公尺11100元，至96年已漲為每
    平方公尺14000元，此經網路公示資料可稽，期間漲幅達26%
    ，如以公告地價計算，本地號土地總價已達一億二千七百餘
    萬元，遑論還有另外兩地號土地的價值己計入。(2)再者，土
    地經購買後，勤豐公司即加蓋廠房於其上，大部分廠房有完
    成建物登記，以其中面積最大的仁德鄉○○○段00000-000
    建號(2297平方公尺)為例，該座廠房共有三層樓高，可利用
    空間大，外觀氣派豪華，而該座廠房後面另緊鄰兩棟各一層
    樓之廠房，佔地面積也高達1500坪左右，顯見勤豐公司上開
    三棟廠房的總值可觀；就自訴人所知，當時光是建造及裝潢
    廠房就花了將近四千餘萬元，此有勤豐公司帳冊及支出明目
    可為查詢，亦足徵勤豐公司廠房的價值不斐；因此，土地上
    加蓋之廠房及土地價值上漲後，該二樣資產之總額，當遠高
    於設定抵押權予銀行之l.44億，被告等共謀侵占系爭房地之
    利得，必然極為可觀。(三)被告蕭仲志雖於96年1月29日、1月
    30 日、2月3日及2月10日多次召開臨時會(包括股東會及董
    事會)，意圖掩人耳目，製造其出售公司主要資產予自家親
    戚之行為，係經勤豐公司董事會及股東會通過授權之合法行
    為，惟查，勤豐公司之鉅額廠房及土地移轉，當涉及各項應
    備之土地代書作業，包括完稅及過戶等等龐雜手續，並非一
    朝一夕可完成，故推估被告至少於96年1月初即開始進行土
    地及廠房移轉作業，否則不可能於2月8日即過戶完成予其妻
    舅張重國。由是可知，96年1月底陸續召開之臨時會時，被
    告違法移轉廠房之行為早已在進行中，而為既成事實，自無
    其所稱該移轉案已獲股東會同意之情。(四)被告蕭仲志受勤豐
    公司全體股東之委任執行職務，本應基於善良管理人之注意
    義務，忠實執行職務，詎料被告蕭仲志竟意圖為自己利益而
    為違背其任務之上開行為，更將勤豐公司主要廠房輾轉移轉
    於其擔任實際負責人之虎標公司名下，致生損害於勤豐公司
    及其全體股東之利益，實已觸犯背信暨業務侵占罪責。被告
    張重國與蕭吳碧英明知勤豐公司已陷於財務危機，房屋與土
    地資產係償還債務及保障股東權利之最後依託，仍配合被告
    蕭仲志之犯行，以顯不相當之對價或無對價，與蕭仲志進行
    損害勤豐公司甚巨之不法財產交易，致生損害於勤豐公司及
    其全體股東之利益，實已觸犯侵占罪嫌云云。
二、按犯罪之被害人得提起自訴，刑事訴訟法第319條第1項前段
    定有明文；惟此之所謂被害人，係指犯罪當時之直接被害人
    而言（最高法院56年台上字第2361號、68年台上字第214號
    判例參照）。又曾為不起訴處分、不得提起自訴而提起者，
    應諭知不受理之判決，且不受理之判決，得不經言詞辯論為
    之，此項規定於自訴程序亦準用之，刑事訴訟法第303條第4
    款、第307條、第334條、第343條分別定有明文。
三、經查，
  (一)自訴人前以被告蕭仲志係勤豐公司之股東，係勤豐公司常務
    董事，且受勤豐公司委託辦理出售勤豐公司所有位於臺南縣
    仁德鄉○○○段00000-000號及00000-000號之建物及位於臺
    南縣仁德鄉○○○段0000-0000號之土地之事宜。詎被告竟
    意圖為自己不法之所有及利益，將系爭廠房，各以新臺幣（
    下同）7,800,000元、331,200元之價格出售不知情之張重國
    ，並將系爭廠房移轉登記在張重國名下，嗣後再以買賣名義
    將系爭廠房登記在虎標公司名下，以此方式將系爭廠房侵占
    入己，致生損害於勤豐公司。因認被告涉犯刑法第336第2項
    業務侵占罪嫌、同法第342條第1項背信罪嫌云云，向臺灣臺
    南地方法院檢察署提出告發。惟自訴人等以上開事實告發被
    告蕭仲志業務侵占及背信等罪嫌，業經臺灣臺南地方法院檢
    察署檢察官以「告發人雖提出『關係人間之買賣』、『高價
    低賣』之質疑，然仍無法提出其他證據足以證明被告有何侵
    占、背信犯行，本於「罪證有疑，利於被告」原則，自應為
    有利被告之認定，難認其有告發人所指述之犯行。此外，本
    案復查其他積極證據，足資認定被告有何犯行」為由，以98
    年度偵字第338號對被告蕭仲志為不起訴處分；嗣自訴人等
    對上開不起訴處分提出再議，經臺灣高等法院臺南分院檢察
    署檢察長以自訴人等非被害人，不具告訴人身分，僅為告發
    人，故其所提出之再議為不合法而予以駁回再議聲請(臺灣
    高等法院臺南分院檢察署98年6月2日檢地字第0980000289號
    函)，另自訴人再聲請交付審判，亦遭本院以98年度聲判字
    第20號予以駁回在案。是以，就被告蕭仲志出售位於臺南縣
    仁德鄉○○○段00000-000號及0000-0000號土地及建物所涉
    嫌業務侵占及背信罪嫌部分，業經檢察官以罪嫌不足為由為
    不起訴處分確定，自訴人違背刑事訴訟法第260條之規定，
    已經為不起訴處分確定之案件再行提起
    本件自訴，依刑事訴訟法第343條準用第303條第4款規定，
    應諭知不受理判決。
  (二)按刑事訴訟法第232條所謂被害人，係指因犯罪直接受有損
    害者而言，有司法院院字第1324號解釋意旨可為參照。又按
    依法組織之公司被人侵害，雖股東之利益亦受影響，但直接
    受損害者究為公司，當以該公司為直接被害人。而股份有限
    公司被公司董事及監察人侵占或背信，雖股東之利益亦受影
    響，但直接被害者究為公司，股東並非因犯罪而直接被害之
    人，有最高法院25年上字第1305號判例意旨及最高法院90年
    度臺上字第6464 號、87年度臺上字第2148號、85年度臺上
    字第2649號、84年度臺上字第1055號判決意旨可資參照。從
    而，依現行法股東僅有告發權，無人可代表公司提出告訴（
    法務部(89)法檢決字第004829號亦採此說）。本案系爭土地
    及廠房之所有權人為勤豐公司，有系爭廠房之建物、土地登
    記謄本附卷可稽，本案直接被害人應為勤豐公司，而非股東
    個人，故自訴人林茂成、劉雪辱、劉朝銘、劉朝欽均為勤豐
    公司之股東，其股東權益或可能因公司董事及監察人侵占或
    背信而受影響，然直接被害者究為公司，自訴人等公司股東
    並非因犯罪而直接被害之人。從而，自訴人等既非本件被告
    所涉犯罪之直接被害人，依法僅具告發人身分，而不得提起
    自訴，其所提起之本件自訴，自係不得提起自訴而提起，應
    依刑事訴訟法第334條之規定，諭知不受理判決。
  (三)自訴人等提起本件自訴，有上揭違反刑事訴訟法第260條規
    定，對於不起訴處分確定案件再行提起自訴以及非犯罪之直
    接被害人而提起自訴，核與前揭規定有違，爰不經言詞辯論
    ，逕為不受理之判決。
四、據上論斷，應依刑事訴訟法第343條、第303條第4款、第334
    條、第307條，判決如主文。
中    華    民    國   100    年    5     月    10    日
                  刑事第一庭  審判長法  官  夏金郎
                                    法  官  洪士傑
                                    法  官  鄭銘仁
以上正本證明與原本無異。
如不服本判決應於收受本判決後10日內向本院提出上訴書狀，並
應敘述具體理由。其未敘述上訴理由者，應於上訴期間屆滿後20
日內向本院補提理由書狀（均須按他造當事人之人數附繕本）「
切勿逕送上級法院」。
                                    書記官  郭勝華
中    華    民    國   100    年    5     月    13    日